【裁判字號】    94,易,1780
【裁判日期】    950530
【裁判案由】    侵占等
【裁判全文】
臺灣板橋地方法院刑事判決              94年度易字第1780號
公  訴  人  臺灣板橋地方法院檢察署檢察官
被      告  乙○○
                      號/1號.
選任辯護人  金振傑  律師
上列被告因侵占等案件，經檢察官提起公訴（九十四年度偵緝字
第一三四二號、一三四三號），本院受命法官行準備程序中，被
告為有罪陳述，本院合議庭裁定由受命法官獨任進行簡式審判程
序，判決如下：
    主  文
乙○○行使偽造私文書，足以生損害於公眾及他人，處有期徒刑
陸月，如易科罰金，以佰元折算壹日。又共同連續明知為不實
事項，而使公務員登載於職務上所掌之公文書，足以生損害於公
眾及他人，處有期徒刑肆月，如易科罰金，以佰元折算壹日。
應執行有期徒刑捌月，如科罰金，以佰元折算壹日。
    事  實
一、(一)乙○○與丙○○原為夫妻，二人於民國七十七年四月二十
      二日離婚。乙○○竟意圖為自己不法之所有，基於竊盜及
      竊佔之犯意，明知其與丙○○間並未就丙○○所有臺北縣
      板橋市○○段九五三、九七七之一、九七七之二、九八一
      等地號應有部分萬分之四十之土地，及其上門牌為臺北縣
      板橋市○○○路○段一四四巷四十號七樓房屋（下稱上開
      房地）有買賣行為，亦未經丙○○同意移轉所有權，竟於
      八十五年間不詳時間，藉由探視子女之機會，在上開建物
      內先行竊取丙○○之印鑑章、身分證及上開房地所有權狀
      ，得手後，再於同年八月三十日，持丙○○之印鑑章、身
      分證及上開房地所有權狀等物，委由不知情之代理人鄭植
      仁盜用丙○○印章於土地建築改良物買賣所有權移轉契約
      書及土地登記申請書上（偽造私文書及盜用印章、印文詳
      如附表所示），偽造私文書，並持向臺北縣板橋地政事務
      所辦理所有權移轉登記，行使偽造私文書，致使不知情之
      該地政事務所承辦人員，於八十五年九月二十五日將上開
      不實事項登載於職務上所掌之建物暨土地登記簿及土地建
      物異動清冊電腦紀錄公文書上，而將上開房地所有權竊佔
      入己，足以生損害於丙○○及地政機關對於土地建築改良
      物所有權管理之正確性。嗣並持以向臺北縣土城市農會辦
      理貸款新臺幣（下同）二百九十五萬元，設定最高限額抵
      押權三百五十四萬元，並清償原先設定抵押給中國國際商
      業銀行股份有限公司抵押權三百萬元。
    (二)之後丙○○於八十八年三月十六日接獲臺北縣土城市農會
      通知催繳上開房地貸款利息，始知上開房地遭乙○○竊佔
      ，乃於八十八年四月三日向臺灣板橋地方法院檢察署提出
      告訴，詎乙○○為避免丙○○索回上開房地，竟另行起意
      ，與曾樹木及其子曾宗彬、甲○○○與其外甥王志勇（上
      開四人均因使公務員登載不實，曾樹木經本院以九十二年
      度簡字第一二五號判決判處有期徒刑三月；王志勇、曾宗
      彬經本院以九十年度易字第五五七號判決判處有期徒刑四
      月；甲○○○經本院九十二年度易字第四七一號判決判處
      有期徒刑三月確定）共同謀議，明知彼等間就上開房地亦
      無買賣關係，仍先於八十八年七月十七日以買賣為由，將
      上開房地移轉予曾宗彬名下，繼於同年十月五日，再移轉
      至王志勇名下，使不知情之臺北縣板橋地政事務所承辦人
      員分別將該不實事項登載於職務上所掌之建物暨土地登記
      簿及土地建物異動清冊電腦紀錄公文書上，均足以生損害
      於丙○○及地政機關對於土地、建築改良物所有權管理之
      正確性。
二、案經丙○○訴請臺灣板橋地方法院檢察署檢察官偵查起訴。
    理  由
一、訊據被告乙○○對於上開犯罪事實坦承不諱，核與告訴人丙○○於偵查中指述相符，復有土地登記簿影本、建築改良物
    登記簿影本、土地建物異動清冊、土地登記謄本、建物登記
    謄本、臺北縣土城鄉農會清償債務證明書影本、借據影本、
    土地建築物抵押權設定契約書影本、八十五年八月三十日土
    地登記申請書及土地建築改良物買賣所有權移轉契約書影本
    、八十八年六月二十五日土地登記申請書及土地建築改良物
    買賣所有權移轉契約書影本、八十八年九月二十七日土地登
    記申請書及土地建築改良物買賣所有權移轉契約書影本、本
    院九十年度易字第五五七號、九十二年度易字第四七一號、
    九十二年度簡字第一二五號判決各一份在卷可參。
二、(一)核被告乙○○竊取丙○○之身分證、印鑑章、上開房地
      所有權狀所為，係犯刑法第三百二十條第一項竊盜罪。
      被告利用不知情之代書鄭植仁盜用告訴人丙○○之印鑑
      於土地登記申請書、土地建築改良物買賣所有權移轉契約
      書上，所為係犯刑法第二百十六條、第二百十條行使偽造
      私文書罪（起訴書漏未引用該法條，惟與起訴之竊盜、使
      公務員登載不實部分，有牽連犯之裁判上一罪關係，經公
      訴人於審理時更正補充）。被告利用不知情之鄭植仁盜用
      印章、印文、行使偽造私文書，為間接正犯。其盜用印章
      、印文為偽造私文書之階段行為，偽造私文書之低度行為
      為行使偽造私文書之高度行為所吸收，均不另論罪。
      按侵占罪之成立，以侵占之物本屬自己所持有為要件。
      若將他人持有物移歸自己持有，即屬竊盜行為，不得謂為
      侵占。最高法院二十九年上字第三三七八號判例要旨可資
      參照。換言之，刑法上之侵占罪係以意圖為自己或第三人
      不法之所有，擅自處分自己持有他人所有之物，或變易持
      有之意思為所有之意思而逕為所有人行為，為其成立要件
      ，故行為人侵占之物，必先有法律或契約上之原因在其合
      法持有中者為限，否則，如其持有該物，係因詐欺、竊盜
      或其他非法原因而持有，縱其加以處分，自不能論以該罪
      。核被告未合法持有上開房地所有權，竟將告訴人所有之
      上開房地所有權移轉登記至自己名下，核其所為，係犯同
      法第三百二十條第二項竊佔罪，公訴人誤認為刑法第三百
      三十五條第一項侵占罪，容有誤會，惟社會基礎事實同一
      ，依刑事訴訟法第三百條規定變更起訴法條。
      被告於八十五年偽造告訴人丙○○名義如附表所示之文
      書，並持向臺北縣板橋地政事務所辦理所有權移轉登記，
      使不知情地政事務所承辦人員，將買賣上開房地之不實事
      項登載於職務上所掌之公文書，核其所為係犯同法第二百
      十四條使公務員登載不實罪。
      又被告於八十五年間所犯竊盜罪、竊佔罪、行使偽造私
      文書罪、使公務員登載不實罪間，有方法結果之牽連關係
      ，依刑法第五十五條規定，應從一重之行使偽造私文書罪
      處斷。
    (二)被告於八十八年間與曾樹木、曾宗彬、甲○○○、王志勇
      合意，明知就上開房地無買賣契約，持向臺北縣板橋地政
      事務所辦理所有權移轉登記給曾宗彬、王志勇，致使不知
      情之該地政事務所承辦人員，將上開不實事項登載於職務
      上所掌之公文書，核其所為係犯同法第二百十四條使公務
      員登載不實罪。被告於八十八年間所犯使公務員登載不實
      罪，與曾樹木、曾宗彬、甲○○○、王志勇間，有犯意聯
      絡、行為分擔，為共同正犯。被告於八十八年間二次使公
      務員登載不實罪，時間緊接、構成要件相同，為連續犯，
      依刑法第五十六條規定論以一罪，並加重其刑。
    (三)被告所犯上開行使偽造私文書罪、共同連續使公務員登載
      不實罪，犯意各別、行為互殊，應分論併罰。
    (四)爰審酌被告素行良好、犯罪動機、犯罪所生損害、犯罪所
      得利益不多、與告訴人達成和解、告訴人希望法院從輕量
      刑，希望被告能努力工作將賠償金賠償告訴人（有卷附之
      和解契約、聲請狀各一份可參）、及被告犯後態度等一切
      情狀，分別量如主文所示之刑，並定其應執行之刑。被告
      行為後，刑法第四十一條業於九十年一月四日經立法院修
      正通過，並經總統於九十年一月十日公布，而於同年一月
      十二日生效施行，其修正條文為：「犯最重本刑為五年以
      下有期徒刑以下之刑之罪，而受六個月以下有期徒刑或拘
      役之宣告，因身體、教育、職業、家庭之關係或其他正當
      事由，執行顯有困難者，得以一元以上三元以下折算一日
      ，易科罰金。但確因不執行所宣告之刑，難收矯正之效，
      或難以維持法秩序者，不在此限。」、「併合處罰之數罪
      ，均有前項情形，其應執行之刑逾六月者，亦同」，核與
      修正前刑法第四十一條相較，修正後之條文較有利於被告
      ，依刑法第二條第一項前段規定，應適用裁判時修正後之
      刑法第四十一條第一項規定，並諭知易科罰金之折算標準
      。
    (五)末按，刑法第二百十九條所定不問屬於犯人與否沒收之者
      ，以偽造之印章、印文或署押為限，盜用者不在其列，最
      高法院四十八年台上字第一五三三號判例可參。是如附表
      所示之盜用丙○○印章之印文，非屬偽造，自無庸沒收。
      又偽造之土地登記申請書、土地建築改良物買賣所有權移
      轉契約書，業已持交地政事務所持有，已非被告所有之物
      ，亦不為沒收之諭知。
三、末按除被告所犯為死刑、無期徒刑、最輕本刑為三年以上有
    期徒刑之罪或高等法院管轄第一審案件者外，於前條第一項
    程序進行中，被告先就被訴事實為有罪之陳述時，審判長得
    告知被告簡式審判程序之旨，並聽取當事人、代理人、辯護
    人及輔佐人之意見後，裁定進行簡式審判程序，刑事訴訟法
    第二百七十三條之一第一項定有明文。查本件被告之罪，法
    定本刑均非最輕本刑為三年以上有期徒刑之罪，且被告就被
    訴事實為有罪之陳述，經告知被告簡式審判程序之旨，被告
    、辯護人及公訴人對於本件改依簡式審判程序審理亦均表示
    無意見，是本院即依前揭刑事訴訟法規定，裁定本件進行簡
    式審判程序，附此敘明。
據上論斷，應依刑事訴訟法第二百七十三條之一第一項、第三百
條、第二百九十九條第一項前段，刑法第二條第一項前段、第二
十八條、第五十六條、第二百十六條、第二百十條、第三百二十
條第一項、第二項、第二百十四條、第五十五條、第五十一條第
五款、修正後第四十一條第一項前段、第二項，罰金罰鍰提高標
準條例第一條前段、第二條，判決如主文。
本案經檢察官朱立豪到庭執行職務。
中    華    民    國    95    年    5     月    30    日
                  刑事第十七庭  法  官  絲鈺雲
以上正本證明與原本無異
如不服本判決應於送達後10日內向本院提出上訴狀
                                書記官  蔡美如
中    華    民    國    95    年    6     月    9     日
附錄本案論罪科刑法條全文
刑法第二百十條
偽造、變造私文書，足以生損害於公眾或他人者，處五年以下有
期徒刑。
刑法第二百十四條
明知為不實之事項，而使公務員登載於職務上所掌之公文書，足
以生損害於公眾或他人者，處三年以下有期徒刑、拘役或五百元
以下罰金。
刑法第二百十六條
行使第二百十條至第二百十五條之文書者，依偽造、變造文書或
登載不實事項或使登載不實事項之規定處斷。
刑法第三百二十條
意圖為自己或第三人不法之所有，而竊取他人之動產者，為竊盜
罪，處五年以下有期徒刑、拘役或五百元以下罰金。
意圖為自己或第三人不法之利益，而竊佔他人之不動產者，依
前項之規定處斷。
前二項之未遂犯罰之。
附表：
┌───┬─────────┬────────┬────────┐
│ 編號 │ 偽造私文書名稱   │   偽造署押或   │ 是否沒收       │
│      │                  │   盜用印章印文 │                │
│      │                  │                │                │
├───┼─────────┼────────┼────────┤
│      │                  │                │                │
│ 一   │ 土地建築改良物買 │   盜用丙○○   │ 偽造私文書及盜 │
│      │ 賣所有權移轉契約 │   印章、盜用印 │ 用印文均不沒收 │
│      │ 書（八十五年八月 │   文二枚       │                │
│      │ 三十日）         │                │                │
│      │                  │                │                │
├───┼─────────┼────────┼────────┤
│ 二   │ 土地登記申請書   │   盜用丙○○印 │ 偽造私文書及盜 │
│      │ （八十五年八月三 │   章，盜用印文 │ 用印文均不沒收 │
│      │ 十日）           │   一枚         │                │
│      │                  │                │                │
└───┴─────────┴────────┴────────┘


司法院資訊處製作；財團法人民間司法改革基金會備份。
